臺灣臺東地方法院民事判決
                                        108年度醫字第1號
原      告  鍾昀棋
法定代理人  黃永旻
法定代理人  鍾佳君
訴訟代理人  湯文章律師
被      告  台灣基督長老教會馬偕醫療財團法人台東馬偕紀
            念醫院
法定代理人  王功亮
被      告  吳兆昀
共      同  吳漢成律師
訴訟代理人
上列當事人間請求損害賠償事件，本院於民國110年08月16日言
詞辯論終結，判決如下：
    主  文
一、原告之訴駁回。
二、訴訟費用由原告負擔。
    事實及理由
壹、原告主張：
一、㈠訴外人丙○○（即原告之母）於民國（下同）107年11月14日
    ，至被告台灣基督長老教會馬偕醫療財團法人台東馬偕紀念
    醫院（下稱台東馬偕醫院）分娩生產，被告甲○○為丙○○之婦
    產科主治醫生，並為其實際進行分娩生產。丙○○在產前歷次
    檢查，其數據均為正常，且產前之前一日之產檢報告顯示胎
    兒體重為3,300 公克，並無異常。詎被告甲○○於丙○○生產前
    ，並未詳細說明「肩難產」在自然產中之危險，致使丙○○因
    資訊及專業能力之不對等，選擇「自然產分娩」。㈡嗣丙○○
    在自然產過程中發生肩難產，而被告甲○○在產前並未告知丙○○自然產風險，及提供自費剖腹產之其他醫療選擇建議，生
    產過程中亦未徵詢丙○○是否立即改行剖腹產，反而當下施以
    真空吸引術強拉引產，由於不當牽引拉扯，造成原告丁○○（
    民國000年00月00日生）橫膈膜萎縮及右手臂神經叢受損，
    並因引產不當導致原告呼吸功能受損，原告迄今吸取之氧氣
    量仍為不足，恐損及幼兒腦部發展，並造成原告在台東馬偕
    醫院住院75天（107年11月15日至108年01月29日，含加護病
    房49天）。㈢原告出生後，於107 年12月01日在被告臺東馬
    偕醫院經歷一次橫膈膜摺疊手術，惟手術後仍無法自主呼吸
    ，須每日攜帶氧氣筒以氧氣面罩呼吸純氧，以滿足身體供氧
    量需求，至於右手臂神經叢受損，經轉診之高雄義大醫院醫
    師說明，須待原告能自主呼吸以後方能進行手術，即目前原
    告因分娩生產所受之損傷皆未恢復。
二、被告甲○○為台東馬偕醫院之產檢及接生醫師，㈠在丙○○生產
    前，並未詳細說明肩難產在自然產中之危險，妨害丙○○身體
    自我決定權，致使丙○○因資訊及專業能力之不對等，選擇自
    然產分娩，造成事前未能預知之肩難產結果，其事前違反告
    知說明義務，造成原告受有右臂神經叢、橫膈膜之損害（下
    稱系爭傷害）。㈡被告甲○○原應注意醫師應依其專業能力，
    對病患施以必要且及時診察治療，乃未盡其必要之注意義務
    ，在丙○○生產發生產程遲滯狀況時，未能正確診斷發生肩難
    產，而改依剖腹生產方式降低原告受傷風險，反施以真空吸
    引術，其醫療行為顯有過失，自應負民法第184條第1項前段
    侵權行為責任。
三、原告因系爭傷害所受之損害：㈠目前已支出之：①醫療費用共
    計新臺幣（下同）2萬1,383元。②醫療用氧氣瓶之乙炔費用1
    ,300元。③氧氣瓶費用共計28萬8,000元：原告因橫隔膜傷勢
    ，造成生理所需氧氣量不足，於108年01月29日出院後，每
    日需支出純氧氣費用1,600元（每瓶醫療用氧氣瓶可供原告
    吸取6小時、每日需耗4瓶氧氣瓶、每瓶400元)，則半年費用
    為28萬8,000元。㈡精神慰撫金：原告本應享有美好人生，歡
    度童年，竟因被告甲○○過失，遭逢重創，至今需多次往返醫
    院之間，及日後進行右臂手術，且終日配戴氧氣筒以補充不
    足之供氧量，身體及精神所受痛苦及折磨，爰請求20萬元之
    慰撫金。合計請求損害賠償之金額為新臺幣51萬683元，及
    自108年05月09日起至清償日止，按週年利率百分之5計算之
    利息。
四、又醫療侵權行為係指在醫療關係中，醫療機構或醫護人員本
　　於故意或過失之醫療行為侵害病患之權利。醫師為醫院履行
　　債務之輔助人，故被告甲○○醫療行為有過失侵害原告之身
　　體健康，原告得依民法第188條第1項前段之規定，請求被告
　　台東馬偕醫院與被告甲○○連帶負侵權行為損害賠償責任。
　　爰依民法184條第1項本文、第193條第1項、第188條第1項前
　　段侵權行為之法律關係起訴等語，併聲明求為判決：被告應
　　連帶給付原告新臺幣51萬683元，及自108年05月09日起至清
　　償日止，按週年利率百分之5計算之利息｛見本院卷（下
　　同）第140頁至第143頁：筆錄｝。
貳、被告則以：
一、丙○○第一胎於106年02月03日在被告台東馬偕醫院生產，
　　本件為第二胎生產時，產婦因胎兒過大，自然分娩本即有極
    少數胎兒會造成肩難產及其後續傷害，而大多數之肩難產無
    預警地突發於胎頭自然娩出之後，醫學文獻上雖記載有許多
    產科之手法，可有效地解放卡住之肩膀。然而，沒有一項手
    法被證明優於其他手法，而被告甲○○在為丙○○接生過程，完
    全依照專業醫療常規執行，未有過失。
二、關於原告質疑被告未事前告知：自然產風險一節，應屬誤會
    ：丙○○於107年11月14日傍晚由家人陪同前來被告臺東馬偕
    醫院急診時，即由賴詩婷醫師說明：自然產可能之風險及併
    發症，並在乙○○（即丙○○）見證下在「陰道分娩說明暨同意
    書」之手術同意書上簽名，而在該同意書第三點「可能的風
    險或併發症」欄內載「…㈤有0.1 ～2 ％的機會在胎頭娩出後發
    生『肩難產』，此為目前產科學上不可預知之情，且可能導致
    新生兒鎖骨骨折、其他骨折或臂神經叢損傷，甚至胎兒死亡
    。」。
三、原告質疑：發生產程遲滯時，未能正確診斷發生肩難產而改
　　依剖腹生產方式，反施行真空吸引術乙節，亦有誤會：因為
    丙○○入院急診待產時，胎兒已進入產道，併有胎兒窘迫現象
    ，不適宜以剖腹產方式進行等語置辯，併聲明求為判決：原
    告之訴駁回（第143頁至第144頁：筆錄）。
參、下列重要事實，經兩造在言詞辯論期日辯論併確認後不爭執
    （第144頁至第146頁：筆錄。而本院依判決格式修正或增刪
    文句，或依時間順序整理內容），自應堪信為真實，本院爰
    逕採為辯論及判決之基礎：
一、兩造同意以：臺灣臺東地方檢察署（下稱臺東地檢署）108
    年度醫他字第1號被告甲○○業務過失傷害案偵查卷（下稱偵
    他卷）、109年度交查字第865號被告甲○○業務過失傷害案偵
    查卷（下稱交查卷）；110年度醫偵字第1號被告甲○○業務過
    失傷害案偵查卷（下稱偵查卷）之卷內證據資料，併作為本
    件訴訟之證據資料。
二、丙○○（即原告丁○○之母）於107年11月14日在被告台東馬偕
    醫院「陰道分娩說明暨同意書」（下稱陰道分娩同意書）上
    簽名，併由乙○○（即配偶即原告之父）在「見證人」欄位簽
    名，該同意書第三點「可能的風險或併發症」欄內載「…㈤有
    0.1 ～2 ％的機會在胎頭娩出後發生『肩難產』，此為目前產科
    學上不可預知之情，且可能導致新生兒鎖骨骨折、其他骨折
    或臂神經叢損傷，甚至胎兒死亡。㈥分娩的過程中，在子宮
    頸全開之後，有可能因胎兒窘迫、產婦本身疾病或體竭、產
    程停止而需要施行…真空吸引器助產，也可能因此產生併發
    症，但此為協助產婦順利分娩前提下之必要處置。...所列
    陰道分娩醫療處置之效益、過程、可能併發症及副作用、替
    代方案、成功率以及其他相關說明，均已由主任醫師詳細告
    知。…以上經過賴詩婷醫師於107年11月14日19時00分詳細說
    明並已完全獲得病人或家屬了解同意接受陰道分娩（或各項
    醫療處置）之施行」（第58頁至第60頁：該同意書影本）。
三、依卷附第14頁：臺東馬偕醫院於108年01月29日所出具原告
　　丁○○之診斷證明書，內載：「病名：右側臂叢神經麻痺、右
    膈肌麻痺術後（107/12/1）、新生兒短暫呼吸急促、延遲初
    啼。」（診斷證明書影本）。
四、兩造之醫療糾紛、刑事訟爭之經過：
  ㈠原告以：丙○○於107年11月14日前往台東馬偕醫院待產，被告
    甲○○為該醫院之婦產專科醫師，乃具專業醫學知識之人，應
    注意醫師應依其專業能力對病患施以必要且即時之診察治療
    ，且應向告訴人丙○○告知肩難產於自然產中之危險，竟疏未
    向丙○○說明，致使丙○○因資訊及專業能力不對等而選擇以自
    然產方式分娩。復於產程中，經護理人員以人工擠破羊水後
    ，仍無法順利產出胎兒即丁○○，被告竟未施以剖腹生產手術
    ，而採用真空吸引方式，造成不當牽引拉扯，致使丁○○於產
    程中受有右臂神經叢損傷合併肢體功能喪失、橫膈麻痺等重
    大不治之傷害（下稱系爭醫療糾紛），因認被告甲○○涉有修
    正前刑法第284 條第2 項後段之業務過失致重傷害罪嫌，向
    臺東地檢署對被告甲○○提起業務過失重傷害罪之告訴。
  ㈡系爭醫療糾紛經臺東地檢署函送衛生福利部醫事審議委員會
    （下稱衛福部醫審會）鑑定後，於109年08月12日出具00000
    00號之醫療鑑定書（下稱系爭醫事鑑定書，第130頁至第135
    頁：鑑定書影本）。
  ㈢嗣臺東地檢署認為被告甲○○犯罪嫌疑不足，於110年05月14日
    以110醫偵字第01號被告甲○○醫療過失傷害案件為不起訴處
    分（第113頁至第118頁：該處分書），嗣因告訴人未聲請再
    議而確定在案。
五、臺東地檢署之前曾就：原告經過通常治療可否痊癒一節，函
    詢原告就診之義大醫療財團法人義大醫院（下稱義大醫院）
    覆函表示：「病人丁○○最近一次（109年10月16日）因右臂
    神經叢損傷至本院回診時，肩與肘關節肌肉力量約4分（正
    常為5分）。依現今之醫療常規，臂神經叢損傷之治療方式
    有臂神經叢重建併人工神經移植顯微手術、藥物治療及復健
    治療，但臂神經叢損傷經治療後能否痊癒，仍受許多因素影
    響（如損傷程度及範圍、病人之體質、疾病、營養、手術過
    程、復健情形、服藥情況及成長環境等），因此本院目前無
    法斷定病人丁○○之右臂神經叢損傷日後可否痊癒並建議應持
    續門診追蹤治療」（第137頁：該覆函影本）
六、原告為治療右手臂神經叢受損及橫膈膜萎縮，目前已支出之
    醫療費用為2萬1,383元。（第16頁至第26頁：各醫療費用單
    據影本）。
七、兩造對：①對本院卷內之資料、函文等證據資料，經本院提
    示後，對該等證據資料之形式真正，均不爭執（均同意有證
    據能力），但其實質之證明力，由本院逕為認定。②本件證
    據資料既已充足，無庸再傳訊證人或調查其他證據，由本院
    依卷內證據資料而為判斷。
肆、本件經兩造同意行集中審理，並整理及協議簡化限縮爭點為
　　（第147頁：筆錄：本院依「爭點論述」或時間序整理內
　　容）：
    除兩造不爭執之部分外，
一、原告以：被告甲○○在：①丙○○產前，未詳細說明「肩難產」
    在自然產中之危險，致使丙○○因資訊及專業能力之不對等，
    選擇「自然產分娩」，有無違反說明義務？②丙○○生產過程
    未徵詢丙○○是否改行剖腹產，而施以真空吸引術強拉引產，
    有無違反注意義務？
二、若被告甲○○有違反上開義務時，則原告依民法第184條第1項
    前段、第193條第1項、第195條第1項前段侵權行為之規定，
    請求被告甲○○應負損害賠償責任，有無理由？
三、原告依民法第188條第1項前段請求被告台東馬偕醫院應負僱
    用人連帶賠償責任，有無理由？
伍、得心證之理由：
一、按①「醫療行為係屬可容許之危險行為，醫療之主要目的雖
    在於治療疾病或改善病患身體狀況，但同時必須體認受限於
    醫療行為有限性、疾病多樣性，以及人體機能隨時可能出現
    不同病況變化等諸多變數交互影響，在採取積極性醫療行為
    之同時，往往易於伴隨其他潛在風險之發生。故有關醫療過
    失判斷重點，在於實施醫療之過程，而非結果。亦即法律並
    非要求醫師絕對須以達成預定醫療效果為必要，而係著眼於
    醫師在實施醫療行為過程中恪遵醫療規則，且善盡注意義務
    。醫師實施醫療行為，如符合醫療常規，而被害人未能舉證
    證明醫師實施醫療行為過程中有何疏失，即難認醫師有不法
    侵權行為」（最高法院104年度台上字第700號判決意旨參照
    ）。②又「醫療行為在本質上通常伴隨高度之危險性、裁量
    性及複雜性，是判斷醫師於醫療行為過程中是否有故意或過
    失即注意義務之違反，必須斟酌醫療當時之醫療專業水準、
    醫師就具體個案之裁量性、病患之特異體質等因素而為綜合
    之判斷，且因醫療行為有其特殊性，醫師所採之藥方或治療
    方式以事前評估雖係屬於適當之選擇，但並無法保證一定能
    改善病情，故容許不確定風險之存在，不能逕依醫療之結果
    不如預期、不成功或有後遺症、感染之發生，逕以論斷醫療
    行為違反注意義務。」（最高法院 108 年台上字第 2180 
    號民事判決意旨參照）。據上，若醫療提供者已提出：符合
    當代、當時就具體個案合理醫學技術水準之醫療行為，雖因
    無法克服之技術限制，致正面療效不如預期，或造成負面損
    害之結果，而該結果之發生，依當時醫療技術之水準，乃無
    可避免者，自應認該醫療提供者已盡善良管理人之注意義務
    ，難認其具有不法侵權行為之故意或過失。經查：
（一）被告甲○○未提供丙○○剖腹生產之醫療建議，並無違反說明
    及告知義務：
　　經查：
　㈠丙○○於107年11月14日在台東馬偕醫院自然產過程中，因羊水
    破裂，經人工擠破後，胎兒無法順利出產，經被告甲○○施以
    真空吸引手術後，原告雖順利生產，但仍造成右手臂神經叢
    受損等傷害，而兩造間之系爭醫療糾紛，經送衛福部醫審會
    鑑定後，在其所出具系爭醫事鑑定書第十點「鑑定意見」欄
    認定「(一）胎兒過大，可能與肩難產有關，惟絕大多數肩
    難產，無法事前預知。依婦產科教科書「Williams Obstetr
    ics 25th edition」第859頁（參考資料1）就無妊娠糖尿病
    產婦而言，當胎兒預估體重小於5000公克，或於妊娠糖尿病
    產婦，當胎兒預估體重小於4500公克，計畫性剖腹產並非醫
    療適應症。本案產婦此次為第二胎，吳醫師無須再提供剖腹
    產之建議，故此次生產經以陰道生產方式，符合醫療常規，
    並無疏失。另產前超音波預估胎兒重量為3300公克，雖胎兒
    出生體重為3745公克，符合超音波估計胎兒重量之誤差，亦
    符合陰道生產之適應症，故吳醫師未提供家屬剖腹生產之醫
    療建議，並未違反醫療常規。(二）依台東馬偕醫院陰道分
    娩說明暨同意書共3頁，記載「…以上經過賴詩婷醫師於107
    年11月14日19時00分詳細說明並已完全獲得病人或家屬了解
    同意接受陰道分娩（或各項醫療處置）之施行」。於此段文
    字下方產婦及其配偶同意並簽署接受陰道分娩，可視為吳醫
    師有口頭解釋說明書之内容。」（第133頁至第134頁：該鑑
    定書影本）。
　㈡據上，①被告甲○○在丙○○生產前，依據丙○○曾經生產之次數、
    胎兒之預估重量等因素、具體個案之裁量性，而綜合判斷丙○○已符合陰道生產之適應性，而未再提供丙○○剖腹生產之醫
    療建議等情，及參諸②已向丙○○及其家屬說明之「陰道分娩
    說明暨同意書」第三點第㈤項「可能的風險或併發症」欄內
    載「…㈤有0.1～2％的機會在胎頭娩出後發生『肩難產』，此為目
    前產科學上不可預知之情，且可能導致新生兒鎖骨骨折、其
    他骨折或臂神經叢損傷，甚至胎兒死亡。」（第58頁：該同
    意書內載）乙節，均應已符合符當代、當時就具體個案合理
    醫學技術水準之醫療常規。
（二）被告甲○○在：丙○○肩難產生產過程，未徵詢丙○○是
　　否改行剖腹產，而施以真空吸引術強拉引產，亦符合醫療常
　　規，並未違反注意義務：
　㈠依系爭醫事鑑定書第十點「鑑定意見」欄認定「(三）107年
　　11月14日19:00產婦入院待產，當日22:57接受人工破水，後
　　因產婦用力不佳及胎兒心跳不穩定，吳醫師以真空吸引器輔
    助，於23:56胎頭娩出，因肩難產，由張家華醫師及蘇美華
    護理師協助進行麥克羅伯手法（McRobert’smaneuver)，林
    秉侖醫師進行恥骨上按壓法（Suprapubicpressure)，於23:
    58經陰道產出一女嬰。依婦產科教科書「Williams obstetr
    ics 25th edition」第 521頁（參考資料2)，當發生肩難產
    時，麥克羅伯手法是常用之處理肩難產方式。本案由張醫師
    及蘇護理師協助進行麥克羅伯手法，林醫師進行恥骨上按壓
    法，符合醫療常規。另當胎頭娩出而後發生肩難時，因時間
    緊迫，若改採剖腹生產，不但緩不濟急，反而會對胎兒造成
    傷害，故吳醫師於此期間内未改採剖腹生產，並無疏失。(
    四）依護理紀錄，107年11月14日23:30產婦子宮頸口全開，
    因產婦用力不佳及胎兒心跳不穩定，吳醫師以真空吸引器輔
    助，23:56胎頭娩出，因肩難產，由張醫師及蘇護理師協助
    進行麥克羅伯手法，林醫師進行恥骨上按壓法，於23:58經
    陰道產出一女嬰。本案由張醫師與蘇護理師協助進行麥克羅
    伯手法及林醫師進行恥骨上按壓法，依護理紀錄，確實有進
    行上述處置，並無疏失。」（第134頁至第135頁：該鑑定書
    內載）。
　㈡據上，①被告甲○○在丙○○羊水已破時，採用人工破水方式後，
    嗣因產婦用力不佳、胎兒心跳不穩定、胎頭娩出、肩難產等
    情，考量因時間緊迫，若改採剖腹生產，不但緩不濟急，反
    而會對胎兒造成傷害等節，而施以以真空吸引器輔助、進行
    恥骨上按壓法，至胎兒產生之過程。②及參諸：已向丙○○及
    其家屬說明之「陰道分娩說明暨同意書」第三點第㈥項「可
    能的風險或併發症」欄內載「㈥分娩的過程中，在子宮頸全
    開之後，有可能因胎兒窘迫、產婦本身疾病或體竭、產程停
    止而需要施行…真空吸引器助產，也可能因此產生併發症，
    但此為協助產婦順利分娩前提下之必要處置。...所列陰道
    分娩醫療處置之效益、過程、可能併發症及副作用、替代方
    案、成功率以及其他相關說明，均已由主任醫師詳細告知。
    」（第58頁、第60頁：該同意書內載）等情，均應認為：被
    告甲○○在丙○○前揭肩難產生產過程中，因時間緊迫、考量胎
    兒安全，故未徵詢丙○○是否改行剖腹產之意見，而施以真空
    吸引術引產、進行恥骨上按壓法，至胎兒產生之過程，應符
    合醫療常規，並未違反注意義務。
（三）據上，被告甲○○就丙○○生產原告之過程，所為說明告知及
    使用手術之方式，均符合醫療常規，並無違反應注意之義務
    。而本院在原告未能舉證證明：被告甲○○在實施前揭醫療行
    為過程中有何疏失之前，尚難逕認：被告甲○○有不法侵權之
    行為，故原告依民法第184條第1項前段、第193條第1項侵權
    行為之法律關係，訴請被告甲○○應付損害賠償之責任，應無
    理由。
二、按民法188條第1項本文「受僱人因執行職務，不法侵害他人
    之權利者，由僱用人與行為人連帶負損害賠償責任。」。經
    查：被告甲○○在執行前揭醫療行為時，對原告既無不法侵害
    、而無須負侵權行為責任，則原告請求僱之用人被告台東馬
    偕醫院，應依民法第188條第1項本文之規定與被告甲○○對原
    告連帶負損害賠償責任，亦屬無據。
三、綜上所述，原告依民法184條第1項前段、第193條第1項、第
    188條第1項本文侵權行為之法律關係起訴，求為判決：如其
    聲明所示，為無理由，應予駁回。
四、本件事證已臻明確，兩造其餘之攻擊防禦方法及所提證據，
    對判決結果不生影響，爰不一一論列，併此敘明。
陸、據上論結，本件原告之訴為無理由，依民事訴訟法第78條、
    第87條第1項之規定，判決如主文第一項所示。　　
中　　華　　民　　國　　110 　年　　8 　　月　　18　　日
                  民事第一庭  法  官  陳兆翔
以上正本，係照原本作成。
如對本判決上訴，須於判決送達後20日內，向本院提出上訴狀。
如委任律師提起上訴者，應一併繳納上訴審裁判費。
中　　華　　民　　國　　110 　年　　8 　　月　　18　　日
                              書記官　李彥勲